---
title: "Visualización de Vecindad con Polígonos"
author: "Alex Bajaña"
date: "2024-07-22"
output: html_document
---

```{r, include=FALSE}
library(sf)
library(tidyverse)
library(spdep)
library(ggplot2)
```

# Introducción

En esta clase se introducirá el concepto de vecindad en el análisis estadístico espacial. Utilizaremos los datos del geo portal del INEC, disponible en [Geoportal del INEC](https://www.ecuadorencifras.gob.ec/documentos/web-inec/Geografia_Estadistica/Micrositio_geoportal/index.html#geografia_estad). Esta base de datos es muy amplia y contiene una gran cantidad de información geoespacial detallada. Debido a su tamaño, leeremos y procesaremos los datos gradualmente.

Emplearemos las bibliotecas `osmdata`, `sf`, y `tidyverse` en R para acceder y manipular los datos geoespaciales. En específico, utilizaremos funciones como `getbb`, `opq`, y `osmdata_sf` para obtener datos de OpenStreetMap, y `st_intersects` y `ggplot` para analizar y visualizar los datos.

A lo largo de esta clase, exploramos varios ejemplos, de los cuales vale la pena recordar que el análisis de datos espaciales tiene aplicaciones en diversas áreas, como la geografía, la economía, la salud, y la planificación urbana. A continuación, presentamos los ejemplos que abordaremos en esta clase:

1. **Análisis básico de ubicación - situación en ubicaciones individuales:** Identificaremos el sector censal al que pertenece la Escuela Politécnica Nacional y determinaremos sus vecinos utilizando el modelo queen.
2. **Interacciones espaciales como comunicación, información, migración, rol de la distancia:** Aplicaremos el mismo análisis para la Plataforma Gubernamental Financiera, observando cómo las ubicaciones vecinas pueden influir en la comunicación y el flujo de personas.
3. **Patrones puntuales espaciales (agrupamiento de observaciones puntuales, relaciones entre ellas, importancia de la dirección):** Evaluaremos el caso de una persona que busca mudarse a una nueva casa y quiere estar cerca de un hospital, analizando cómo los patrones de ubicación de los hospitales pueden influir en su decisión.
4. **Efectos de escala:** Discutiremos cómo las diferentes escalas de análisis espacial pueden cambiar nuestra comprensión de la vecindad y la interacción entre ubicaciones.
5. **Difusión de procesos económicos, innovación y cultura:** Exploraremos cómo la proximidad a ciertos puntos de interés, como hospitales y centros educativos, puede afectar la difusión de procesos económicos y culturales.
6. **Autocorrelación espacial - la relación cuantitativa entre ubicaciones:** Analizaremos la autocorrelación espacial para comprender cómo las características de una ubicación pueden influir en las ubicaciones vecinas.

Estos ejemplos nos permitirán aplicar y comprender mejor los conceptos de vecindad en el análisis estadístico espacial, utilizando datos reales y herramientas de R para extraer, analizar y visualizar la información geoespacial.


# La Matriz de Vecindad en base a la "contigüidad"

La matriz de vecindad es una representación matemática que describe la relación espacial entre diferentes polígonos en un conjunto de datos geoespaciales. Los dos modelos principales de vecindad son el modelo **rook** y el modelo **queen**.

- **Modelo Rook**: Define vecinos como aquellos polígonos que comparten un borde común.
- **Modelo Queen**: Define vecinos como aquellos polígonos que comparten un borde o un vértice común.

[](https://www.paulamoraga.com/book-spatial/book-spatial_files/figure-html/arealdata-neighborscontiguity-1.png)

# Cargando y Preparando los Datos

Primero, cargamos los datos de la base de datos geoespacial del INEC:

```{r}
# Cargar la geo database nacional del INEC
st_layers("../data/GEODATABASE_NACIONAL_2021/GEODATABASE_NACIONAL_2021.gdb/")

# Cargar la capa "sec_a"
zonas <- st_read("../data/GEODATABASE_NACIONAL_2021/GEODATABASE_NACIONAL_2021.gdb/",
                 layer = "sec_a")

# Filtrar por la parroquia de interés
pichincha <- zonas %>% 
  filter(str_detect(parroquia, "^17"))

# Remover geometrías vacías
pichincha <- pichincha %>% 
  mutate(tam = map_dbl(Shape, length))
# %>% 
#   filter(tam > 0)
```

# Simplificación y Visualización Inicial

Simplificamos las geometrías y creamos un mapa inicial de la parroquia 170150:

```{r}
# Simplificar las geometrías
# pichincha <- pichincha %>% 
#   st_simplify(dTolerance = 100)

# Crear el mapa inicial
mapa_proyecto <- pichincha %>% 
  filter(parroquia == "170150") %>% 
  ggplot() +
  geom_sf(fill = "white", color = "black") +
  theme_minimal()

# Guardar el mapa
# ggsave("mapa_proyecto.png", plot = mapa_proyecto, dpi = 300)

# Mostrar el mapa
mapa_proyecto
```

# Ejemplo: Vecindad de la Politécnica

Identificamos los vecinos de la Politécnica:

```{r}
# Coordenadas de la Politécnica en WGS84
politecnica <- tibble(lat = -0.211872, long = -78.490520) %>% 
  st_as_sf(coords = c("long", "lat"), crs = 4326) %>% 
  st_transform(32717)

# Encontrar intersecciones con la Politécnica
inter <- st_intersects(politecnica, pichincha)

# Identificar vecinos
pichincha <- pichincha %>% 
  mutate(centro = if_else(sec == "170150192004", "Politécnica Nacional", NA_character_))

# Crear mapa con vecinos de la Politécnica
mapa_vecinos_politecnica <- pichincha %>%
  filter(parroquia == "170150") %>% 
  ggplot() +
  geom_sf(aes(fill = centro)) +
  theme_minimal()

# Mostrar el mapa
mapa_vecinos_politecnica
```

# Ejemplo: Vecindad de la Plataforma

Identificamos los vecinos de la Plataforma:

```{r}
# Coordenadas de la Plataforma en WGS84
plataforma <- tibble(lat = -0.173385, long = -78.484121) %>% 
  st_as_sf(coords = c("long", "lat"), crs = 4326) %>% 
  st_transform(32717)

# Encontrar intersecciones con la Plataforma
inter <- st_intersects(plataforma, pichincha)

# Identificar vecinos
pichincha <- pichincha %>% 
  mutate(sitio = if_else(sec == "170150155010", "Plataforma", NA_character_))

# Crear mapa con vecinos de la Plataforma
mapa_vecinos_plataforma <- pichincha %>%
  filter(parroquia == "170150") %>% 
  ggplot() +
  geom_sf(aes(fill = sitio)) +
  theme_minimal()

# Mostrar el mapa
mapa_vecinos_plataforma
```

# Creación de la Matriz de Vecindad

Creamos la matriz de vecindad para los polígonos:

```{r}
# Crear matriz de vecindad
dmq <- pichincha %>%
  filter(parroquia == "170150") 

# Remover geometrías vacías
dmq <- dmq[!st_is_empty(dmq),]

# Crear la lista de vecinos usando el modelo queen
nb <- spdep::poly2nb(dmq, queen = TRUE)

# Visualizar la lista de vecinos
head(nb)

# Graficar los vecinos
plot(st_geometry(dmq), border = "lightgray")
plot.nb(nb, st_geometry(dmq), add = TRUE)
```

# Visualización con Vecinos

Visualizamos los vecinos de un polígono específico (ID: 170150192004):

```{r}
id <- "170150192004" # ID del área

# Identificar posición del ID
pos <- which(dmq$sec == id)

# Asignar categorías de vecinos
dmq$neighbors <- "other"
dmq$neighbors[pos] <- "area"
dmq$neighbors[nb[[pos]]] <- "neighbors"

# Crear el gráfico con los vecinos
mapa_proyecto_vecinos <- dmq %>%
  ggplot() +
  geom_sf(aes(fill = neighbors)) +
  theme_minimal() +
  scale_fill_manual(values = c("gray30", "gray", "white"))

# Guardar el mapa
# ggsave("mapa_proyecto_vecinos.png", plot = last_plot(), dpi = 300)

# Mostrar el mapa
mapa_proyecto_vecinos
```

# Zoom en la Politécnica y Plataforma

Finalmente, hacemos zoom en las coordenadas de la Politécnica y la Plataforma:

```{r}
# Definir límites de zoom para la Politécnica
zoom_to <- c(-78.490520, -0.211872)  # Latitud y Longitud correctas
lon_bounds <- c(-78.505, -78.475)  # Ajustar según sea necesario
lat_bounds <- c(-0.225, -0.195)  

dmq <- st_transform(dmq, crs = 4326)

# Crear el gráfico con zoom
mapa_zoom <- dmq %>%
  ggplot() +
  geom_sf(aes(fill = neighbors)) +
  theme_minimal() +
  coord_sf(xlim = lon_bounds, ylim = lat_bounds)

# Mostrar el gráfico con zoom
mapa_zoom

```
Opcion B:

```{r}

id <- "170150155010" # ID del área

# Identificar posición del ID
pos <- which(dmq$sec == id)

# Asignar categorías de vecinos
dmq$neighbors <- "other"
dmq$neighbors[pos] <- "area"
dmq$neighbors[nb[[pos]]] <- "neighbors"

dmq <- st_transform(dmq, crs = 32717)

plataforma <- c(-78.484121, -0.173385)

# Convertir las coordenadas de lat/long a UTM (EPSG:32717)
plataforma_sf <- st_sfc(st_point(plataforma), crs = 4326) %>% 
  st_transform(crs = 32717)

# Extraer las coordenadas UTM
plataforma_utm <- st_coordinates(plataforma_sf)

# Definir el zoom (ajustar según sea necesario)
zoom_level <- 1000  # Esto define cuánto quieres acercar

# Definir los límites de visualización en coordenadas UTM
lon_bounds <- c(plataforma_utm[1] - zoom_level, plataforma_utm[1] + zoom_level)
lat_bounds <- c(plataforma_utm[2] - zoom_level, plataforma_utm[2] + zoom_level)

# Crear el gráfico con los límites definidos
ggplot(dmq) +
  geom_sf(aes(fill = neighbors)) +
  theme_bw() +
  scale_fill_manual(values = c("gray30", "gray", "white")) +
  coord_sf(xlim = lon_bounds, ylim = lat_bounds)

```


```{r setup, include=FALSE}
# Instalar y cargar las bibliotecas necesarias
# install.packages("osmdata")
# install.packages("sf")
# install.packages("tidyverse")

library(osmdata)
```

# Continuación: Extracción y Visualización de Hospitales

En esta sección, aprenderemos a extraer las coordenadas de los hospitales en Quito desde OpenStreetMap (OSM) y a visualizar su vecindad en un mapa utilizando R. Utilizaremos los conceptos de la matriz de vecindad y los modelos de vecindad rook y queen.

Primero, definimos el área de interés (Quito, Ecuador) y realizamos una consulta para obtener los hospitales en esta área.

```{r}
# Definir el área de interés (Quito, Ecuador)
bbox <- getbb("Quito, Ecuador")

# Realizar la consulta para obtener hospitales
hospitales <- opq(bbox = bbox) %>%
  add_osm_feature(key = "amenity", value = "hospital") %>%
  osmdata_sf()

# Extraer los puntos de los hospitales
hospitales_puntos <- hospitales$osm_points
```

A continuación, visualizamos los hospitales en un mapa junto con los polígonos de `dmq`.

```{r}
dmq %>% 
  ggplot() +
  geom_sf() +
  geom_sf(data = hospitales_puntos, color = "red", size = 2) +
  theme_minimal() +
  ggtitle("Hospitales en Quito")
```

Ahora identificamos los polígonos que están cerca de los hospitales. Transformamos las coordenadas de los hospitales al mismo CRS que `dmq` y utilizamos `st_intersects` para identificar los polígonos que intersectan con los hospitales.

```{r}
# Transformar las coordenadas de los hospitales al mismo CRS que `dmq`
con_hospitales <- st_intersects(x = hospitales_puntos %>% 
                                  st_transform(crs = 32717),
                                y = dmq) %>% 
  unlist() %>% 
  unique()

# Obtener los IDs de los polígonos que intersectan con hospitales
ids <- dmq[con_hospitales, ] %>% 
  pull(sec) 
```

Asignamos categorías de vecindad a los polígonos en función de su proximidad a los hospitales. Encontramos las posiciones de los vecinos de los polígonos con hospitales y asignamos categorías de vecindad (`"other"`, `"cerca a un hospital"`, y `"hospitales"`).

```{r}
# Encontrar las posiciones de los vecinos de los polígonos con hospitales
posiciones_vecinos <- map(ids, function(id){
  # 1. "170150287001"
  pos <- which(dmq$sec == id)
  nb[[pos]]
}) %>% 
  unlist() %>% 
  unique() 

# Asignar categorías de vecinos
dmq$neighbors <- "other"
dmq$neighbors[posiciones_vecinos] <- "cerca a un hospital"
dmq$neighbors[which(dmq$sec %in% ids)] <- "hospitales"

# Visualizar los polígonos categorizados por vecindad
plot_hospitales <- dmq %>% 
  ggplot() +
  geom_sf(aes(fill = neighbors)) +
  theme_minimal() +
  ggtitle("Vecindad de Hospitales en Quito")


ggsave(filename = "hospitales_dmq.png",plot = plot_hospitales,dpi = 300)
```

Con esto, hemos completado la extracción de los hospitales desde OpenStreetMap, su visualización en un mapa junto con los polígonos de `dmq`, y la identificación de la vecindad de estos hospitales.

### Contar cuantos restaurantes hay en cada sector censal y armar un mapa de calor



