---
title: "Documento  de trabajo # 1"
format: html
editor: visual
---

## Quarto

Quarto permite combinar narrativa y código en un mismo documento. El preámbulo que tienen arriba se conoce como YAML, este dará forma a nuestro documento de salida.

## Running Code

Este es el chunk para instalar, librerías, recuerda comentarlo, pero en Quarto tienes la opción `eval: false`

```{r}
install.packages(c("tidyverse","gapminder"))
```

Vamos a analizar el conjunto de datos `gapminder`:

```{r}
library(gapminder) 
library(tidyverse) 

resumen <- --- %>% 
  filter() %>%  # Nos quedamos con el caso de Ecuador
  mutate(PIB_TOTAL == ------) %>% 
  group_by() %>% 
  summarise()


```

Si en el chunk utilizas `echo: false` ¿Qué sucede?.

En `Rstudio` puedes ver el botón **Render on save** para ver los resultados cada vez que guardes el documento Quarto en la ventana **Viewer**.

Calculemos ahora los intervalos de confianza:

```{r}
intervalo <- resumen %>% 
  
  # Creamos nuevas variables a partir del resultado anterior
  
  mutate(error_estandar = (---*---)/---(---),
         inferior = media - error_estandar,
         superior = media + error_estandar) %>% 
  
  # Elegimos las variables de interes
  
  select(----,inferior,media,superior)
```

Para visualizar los datos vamos a pensar en capas, muy similar a lo que hablamos sobre los datos geográficos:

```{r}
plot <- intervalo %>% 
  # La pipe nos permitira llamar a las variables de tabla dentro
  # de las capas de ggplot:
  ggplot() +
  # Barras de error para el intervalo:
  geom_errorbar(mapping = aes(x = ---,
                              ymin = inferior,
                              ymax = superior),
                color = "orange", width = 0.2) +
  # Ploteamos la media
  geom_point(mapping = aes(x = ----,
                           y = media),
             color = "orange")
```

Ahora hagamos los plots de las distribuciones dejando de lado los outliers:

### Distribución original

```{r}

```

### Distribución con la medía truncada

```{r}

```

### Distribución con el filtro o transformación winsorize

```{r}

```
