---
title: "Simulando con R"
format: html
editor: visual
---


```{r setup, include=FALSE}
library(tidyverse)
library(broom)
set.seed(123)  # Para reproducibilidad
```

## Simulación de Datos

Primero, simulamos los datos de ingresos y gastos del hogar.

```{r}
# Simulación de ingresos (distribución normal)
ingresos <- rnorm(100, mean = 400, sd = 50)

# Simulación de gastos del hogar (correlacionados con los ingresos)
gastos <- 0.5 * ingresos + rnorm(100, mean = 0, sd = 30)

# Crear el data frame
datos <- tibble(ingresos, gastos)
```

Revisamos los primeros registros del data frame.

```{r}
head(datos)
```

## Análisis Descriptivo

### Estadísticas Descriptivas

```{r}
summary(datos)
```

### Visualización Inicial

```{r}
# Gráfico de dispersión
ggplot(datos, aes(x = ingresos, y = gastos)) +
  geom_point() +
  labs(title = "Relación entre Ingresos y Gastos del Hogar",
       x = "Ingresos ($)",
       y = "Gastos del Hogar ($)")
```

## Regresión Lineal

Ajustamos un modelo de regresión lineal para predecir los gastos del hogar a partir de los ingresos.

```{r}
# Ajustar el modelo
modelo <- lm(gastos ~ ingresos, data = datos)

# Resumen del modelo
summary(modelo)
```

## Resultados del Modelo

Extraemos los coeficientes del modelo y otros resultados relevantes usando `broom`.

```{r}
# Coeficientes del modelo
tidy(modelo)

# Estadísticas del modelo
glance(modelo)
```

## Análisis de Residuos

### Gráfico de Residuos

```{r}
# Residuos del modelo
residuos <- augment(modelo)

# Gráfico de residuos
ggplot(residuos, aes(x = .fitted, y = .resid)) +
  geom_point() +
  geom_hline(yintercept = 0, linetype = "dashed") +
  labs(title = "Gráfico de Residuos",
       x = "Valores Ajustados",
       y = "Residuos")
```

### Gráfico del Ajuste

```{r}
# Gráfico de la línea de regresión
ggplot(datos, aes(x = ingresos, y = gastos)) +
  geom_point() +
  geom_smooth(method = "lm", col = "blue") +
  labs(title = "Ajuste de Regresión Lineal",
       x = "Ingresos ($)",
       y = "Gastos del Hogar ($)")
```

## Análisis de Covarianza y Varianza

### Covarianza

```{r}
cov(datos$ingresos, datos$gastos)
```

### Varianza

```{r}
var(datos$ingresos)
var(datos$gastos)
```

