---
title: "Moran I"
format: html
editor: visual
---

### Implicaciones de la Autocorrelación Espacial

La existencia de autocorrelación espacial sugiere que las características de las zonas censales están relacionadas entre sí. Esto puede tener varias implicaciones:

- **Planificación Urbana**: Las zonas con mayor número de hijos podrían necesitar más servicios y recursos, como guarderías y centros de salud.
- **Políticas Públicas**: Las políticas dirigidas a mejorar el bienestar infantil podrían enfocarse en áreas específicas para maximizar su impacto.
- **Investigación Adicional**: Se puede explorar más a fondo para identificar las causas subyacentes de esta autocorrelación, como factores socioeconómicos y ambientales.

### Análisis de Autocorrelación Espacial con el Índice de Moran

En esta actividad, vamos a analizar la autocorrelación espacial del número promedio de hijos menores de 3 años por hogar en las zonas censales de Quito, utilizando el índice de Moran $I$. Los datos provienen del Censo de Población y Vivienda 2022, y han sido agregados a nivel de zona censal debido al tamaño de la base de datos. Estos datos pueden descargarse del portal del INEC y el código para replicar este análisis se encuentra disponible al final de la actividad.

```{r, eval = FALSE}

# EJECUTAR CON PRECAUCIÓN
censo_hogar <- read_sav("../data/BDD_CPV_2022_NACIONAL_SPSS/CPV_Población_2022_Nacional.sav")

censo_hogar <- censo_hogar %>% 
  filter(P01 == 3) %>% # Paentezco == "Hijo/a"
  count(I01,I02,I03,I04,I05,I10,INH,P03,name = "n_hijos")

write_tsv(censo_hogar, "../data/censo_hogar.csv")
```


### Paso 1: Preparación de los Datos

Primero, cargamos los datos del censo agrupado para contar la cantidad de hijos menores de 3 años por hogar.

```{r}
library(tidyverse)
library(sf)
library(spdep)
library(lattice)

censo_hogar <- read_tsv("../data/censo_hogar.csv")
```



### Paso 2: Filtrado y Agrupación

Filtramos los datos para hogares con niños menores de 5 años y calculamos el promedio de hijos por zona censal.

```{r}
censo_hogar_b <- censo_hogar %>% 
  filter(----)

censo_hogar_s <- censo_hogar_b %>% 
  group_by(-----) %>%
  summarise(n_hijos = mean(n_hijos, ----)) 
```

Aquí, hemos filtrado los datos para hogares con hasta 5 hijos menores de 3 años y calculado el promedio de hijos por zona censal, agrupando por las variables de identificación de zona.

### Paso 3: Distribución de la Cantidad de Hijos

Visualizamos la distribución de la cantidad promedio de hijos menores de 5 años por hogar.

```{r}
frec_plot <- censo_hogar %>% 
  ggplot(aes(n_hijos)) +
  geom_bar() +
  geom_label() +
  labs(----)

frec_plot
```

En este paso, hemos creado un histograma para visualizar la distribución de la cantidad promedio de hijos menores de 3 años por hogar. Esto nos da una idea de cómo están distribuidos estos valores en nuestra base de datos.

### Paso 4: Unión de Datos Censales y Shapefile de Zonas

Creamos la variable `zon` que concatena las variables de agrupación de zona censal y unimos el censo hogar al shapefile de zonas.

```{r}
censo_hogar_s <- censo_hogar_s %>% 
  mutate(zon = str_c(------))

zonas <- st_read("../data/GEODATABASE_NACIONAL_2021/GEODATABASE_NACIONAL_2021.gdb/",
                 layer = "zon_a")

dmq_zonas <- zonas %>% filter(str_detect(zon, "^170150"))

dmq_zonas <- ----(dmq_zonas, censo_hogar_s, by = c("zon" = "zon"))
```

En este paso, hemos creado una nueva variable `zon` que concatena las variables de identificación de zona censal. Luego, cargamos el shapefile de las zonas censales y filtramos las zonas que corresponden a Quito. Finalmente, unimos los datos del censo hogar con el shapefile de zonas.

### Paso 5: Mapa de Calor del Número Promedio de Hijos

Usamos `ggplot2` para crear un mapa de calor que muestra el número promedio de hijos menores de 5 años por hogar en las zonas censales de Quito.

```{r}
ggplot() +
  geom_sf(data = dmq_zonas, -----) +
  scale_------() +
  theme_minimal() +
  labs(title = "Número Promedio de Hijos Menores de 5 Años por Hogar en Quito")
```

Este mapa de calor nos permite visualizar espacialmente la distribución del número promedio de hijos menores de 5 años por hogar en las zonas censales de Quito.

### Paso 6: Matriz de Vecindad y Pesos Espaciales

Creamos una matriz de vecindad basada en la contigüidad y luego una matriz de pesos espaciales estandarizada por fila.

```{r}
vecinos <- poly2nb(dmq_zonas, ----)
vecinos_pesos <- nb2listw(vecinos,-----)
matriz <- -----(vecinos_pesos)
```

En este paso, usamos la función `poly2nb` para crear una lista de vecinos basada en la contigüidad de las zonas censales. Luego, creamos una matriz de pesos espaciales utilizando `nb2listw`, estandarizada por fila (cada fila suma a 1).

### Paso 7: Visualización de la Matriz de Pesos Espaciales

Visualizamos la matriz de pesos espaciales con `lattice`.

```{r}


levelplot(t(------),
          scales = list(y = list(at = seq(10, 50, by = 10),
                                 labels = seq(10, 50, by = 10))),
          main = "Matriz de Pesos Espaciales Basada en Contigüidad")
```

Este gráfico muestra una porción de la matriz de pesos espaciales, visualizando cómo las zonas están conectadas entre sí.

### Paso 8: Cálculo del Índice de Moran $I$

Calculamos el índice de Moran $I$ para evaluar la autocorrelación espacial.

```{r}
moran <- ------(dmq_zonas$n_hijos, ----- = vecinos_pesos)

moran
```

#### Interpretación del Resultado de Moran $I$

El resultado de la prueba de Moran $I$ es:


```{r}
moran
```


Dado que el valor p es menor que 0.05, rechazamos la hipótesis nula de no autocorrelación espacial. Concluimos que existe una autocorrelación espacial significativa en el número promedio de hijos menores de 3 años por hogar en las zonas censales de Quito. Esto implica que las políticas y programas dirigidos a las familias con hijos menores de 3 años deben considerar la distribución espacial para ser más efectivos.


### Análisis de Autocorrelación Espacial con Matriz de Distancia Inversa

En esta sección, analizaremos cómo cambia el índice de Moran $I$ al aplicar una matriz de pesos espaciales basada en la distancia inversa, con una distancia máxima de 500 metros desde el centroide de cada zona censal.

#### Paso 1: Calcular los Centroides y las Distancias

```{r}
# Calcular los centroides de las zonas
centroids <- ------(dmq_zonas)



# Calcular las distancias entre los centroides de las zonas vecinas
dists <- -------(vecinos, as.matrix(------(centroids)))

# Calcular los pesos inversos de las distancias
ids <- map(dists, ------)
```

En este paso, hemos calculado los centroides de las zonas censales y las distancias entre ellos utilizando `nbdists()`. Luego, hemos calculado los pesos inversos de estas distancias.

#### Paso 2: Crear una Matriz de Pesos Espaciales Basada en Distancia Inversa

```{r}
# Crear una matriz de pesos espaciales basada en distancia inversa
nbw_inv <- nb2listw(vecinos, -------)

```

#### Paso 3: Calcular el Índice de Moran $I$ con la Nueva Matriz de Pesos

Calculamos el índice de Moran $I$ utilizando la nueva matriz de pesos basada en la distancia inversa.

```{r}
# Calcular el índice de Moran con la nueva matriz de pesos
moran_inversos <- -----(dmq_zonas$n_hijos, listw = nbw_inv)

moran_inversos
```

#### Interpretación del Nuevo Resultado de Moran $I$


```
moran_inversos
```








