---
title: "M3 Introducción a herramientas para la descarga de datos espaciales abiertos"
format: html
editor: visual
---

```{r}
#| echo: false 
#| warning: false

library(osmdata)
library(tidyverse)
library(leaflet)

```

::: callout-important
## Quiero hacer un análisis, pero ¿de dónde obtengo los datos?
:::

# Datos vectoriales

## `osmdata`

El paquete `osmdata` permite descargar e importar información de OpenStreetMap en distintos formatos, como [Simple Features](https://cran.r-project.org/web/packages/sf/index.html) (`sf`) o [Spatial](https://cran.r-project.org/web/packages/sp/index.html) (`sp`).

\### Instalar el paquete

Podemos instalar y cargar el paquete `osmdata` desde CRAN de la siguiente manera:

```{r}
#| eval: false

install.packages("osmdata")
```

### Extrayectos datos de OSM

Para realizar consultas específicas en los datos de OSM utilizando `osmdata` necesitamos:

1.  Obtener las coordenadas de nuestra área de interés con la función `getbb()`.
2.  Realizar la consulta al servidor con la función `opq()`.
3.  Detallar las características que necesitamos del lugar con la función `add_osm_feature()`.

Tras la llamada inicial `opq()`, las consultas `osmdata` se construyen añadiendo una o más "características", que se especifican en términos de pares `key-value`. Por ejemplo, todos los hospitales se designan en OSM con `key = amenity`, de modo que una consulta de todas los hospitales en Guayaquil se puede construir de la siguiente manera:

```{r}
guayaquil_bb <- getbb("Guayaquil Ecuador")

guayaquil_hospitales <- guayaquil_bb %>% 
  opq() %>% 
  add_osm_feature(key = "amenity",
                  value = "hospital") %>% 
  osmdata_sf()
```

Para visualizar nuestro mapa usaremos `ggplot2`:

```{r}
ggplot() +
  geom_sf(data = guayaquil_hospitales$osm_polygons)
```

Si bien esto nos permite visualizar los polígonos correspondientes a los hospitales en Guayaquil, no representa una imagen agradable a la vista. Es por esto que usaremos un mapa base interactivo que explicaremos a detalle en otra sección:

```{r}
leaflet() %>% 
  addTiles() %>% 
  addPolygons(
    data = guayaquil_hospitales$osm_polygons) 
```
